臺灣臺中地方法院民事判決　95年度訴字第2542號
原　　　告　丁○○
　　　　　　　　　　　　樓
訴訟代理人　徐湘生　　律師
被　　　告　戊○○
訴訟代理人　丙○○
上列當事人間確認抵押權不存在事件，本院於中華民國96年1月
30 日言詞辯論終結，判決如下：
    主    文
原告之訴駁回。
訴訟費用由原告負擔。
　　事實及理由
一、按訴狀送達後，原告不得將原訴變更或追加。但被告同意者
    ，不在此限。被告於訴之變更或追加無異議，而為本案之言
    詞辯論者，視為同意變更或追加，民事訴訟法第２５５條第
    １項第１款、第２項定有明文。本件原告起訴原聲明：「被
    告於民國９４年１０月３１日就坐落台中市之建物土地如附
    表所示，所為之所有權抵押設定登記應為不存在」；嗣變更
    及追加為：「一、確認兩造間新台幣（以下同）４００００
    ０元之消費借貸關係不存在。二、被告應將如附表所示之不
    動產於９４年１０月３１日登記、收件字號台中市中山地政
    事務所０３字第３４９６２１號、債權本金最高限額７００
    ０００元、存續期間自９４年８月１日起至１０４年７月３
    １日止之最高限額抵押權設定登記塗銷」；嗣再變更及追加
    為：「一、請求確認原告與被告間如附表所示之不動產於９
    ４年１０月３１日登記、收件字號為台中市中山地政事務所
    ０９４普字第３４９６２０號權利價值最高限額７００００
    ０元存續期間自９４年８月１日起至１０４年７月３１日止
    之抵押權不存在。二、被告應將上開抵押權設定登記辦理塗
    銷」。被告對於上述訴之變更、追加均無異議，而為本案之
    言詞辯論，依法視為同意變更、追加，原告所為訴之變更及
    追加，應為法之所許。
二、原告起訴主張：
(一)、原告因其名下所有如附表所示之系爭房地貸款利率頗高，於
    民國９４年８月１５日經友人乙○○介紹認識訴外人丙○○
    代書（即被告戊○○之女），代為辦理銀行貸款轉貸之事宜
    ，而交付系爭房地之所有權狀正本、印鑑證明正本等相關文
    件，惟原告交付文件後，未見丙○○依約通知，原告察覺有
    異，即多次向丙○○詢問進度並索討原告所交付之前揭文件
    ，丙○○均置之不理。嗣於９５年５月１５日原告接獲台灣
    台中地方法院民事庭通知（案號為９５年度拍字第５８８號
    ），原告始知原告所有系爭房地業經丙○○私下自行設定抵
    押權與原告素不相識之被告戊○○，被告並主張原告向其借
　　款４０００００元。惟原告並不認識被告，彼此間從無金錢
　  往來，更無債權債務關係及抵押權設定之合意，全係丙○○
    代書私自從中以原持有原告交付其向銀行辦理轉增貸之資料
    ，假借其母親即被告戊○○名義，以偽造文書方式，來達到
    對原告所有系爭房地為抵押權之設定及拍賣等不法行為。原
    告因此對被告及丙○○提起偽造文書、背信等刑事告訴，刻
    由板橋地方法院檢察署偵辦中。
(二)、按抵押權之成立，以債權已存在為前提，債權若不存在，抵
    押權亦不成立，抵押權全為債權之存在而成立，是為抵押權
    成立上之從屬性，倘無所擔保之債權存在，抵押權即無由成
    立，自應許抵押權人請求塗銷該抵押權之設定登記。又民法
　　第１０６條規定：「代理人非經本人之許諾，不得為本人與
    自己之法律行為，亦不得既為第三人之代理人而為本人與第
    三人之法律行為」（亦即自己代理及雙方代理之禁止）。本
    件抵押權設定，訴外人丙○○為其母親即被告戊○○的代理
    人，又同時為原告丁○○之代理人，其代理行為已違反法律
    禁止之規定，顯已無效。且原告丁○○並未委託其向被告戊○○辦理抵押權設定之事宜，故本件抵押權之設定依法應無
    效力，亦即抵押權不存在等語。並聲明：「一、請求確認原
    告與被告間如附表所示之不動產於９４年１０月３１日登記
    、收件字號為台中市中山地政事務所０９４普字第３４９６
    ２０號權利價值最高限額７０００００元存續期間自９４年
    ８月１日起至１０４年７月３１日止之抵押權不存在。二、
    被告應將上開抵押權設定登記辦理塗銷」。
三、被告則抗辯如下：
(一)、原告丁○○透過乙○○請代書丙○○幫忙找金主借款，原告
  　分別於９４年８月１５日偕同乙○○至永通地政士事務所
    ，代書丙○○即代理被告戊○○貸予原告丁○○２２０００
    ０元，代書丙○○於扣除利息及手續費後，隨即交付予原告
    丁○○１９５８００元借款，原告丁○○則當場開立面額２
    ２００００元之本票一紙予代書丙○○，並當面蓋竣就系爭
    不動產設定最高限額７０００００元之抵押權設定契約書，
    藉以擔保兩造間自９４年８月１日至１０４年７月３１日止
    之消費借貸；除上開２２００００元之借款外，訴外人乙○○於９４年９月１５日持發票人為原告丁○○、面額５０
    ０００元之支票，向被告代理人即代書丙○○借款，代書丙○○於９４年９月１９日在扣除利息及手續費後，將４４０
    ００元匯入原告丁○○於玉山銀行開立之00000000
    00000帳戶中；此外，訴外人乙○○復於９４年１０
    月１７日特發票人為原告丁○○、面額１３００００元之支
    票向被告代理人即代書丙○○借款，代書丙○○於扣除利息
    及手續費後，交付予訴外人乙○○１１４０００元。代書丙○○嗣於９４年１０月２４日送件台中市中山地政事務所申
    請設定前述最高限額７０００００元之抵押權登記（收件字
    號３４９６２０號），而於同年１０月３１日登記完畢。
(二)、被告持有上開面額２２００００元本票部分，業經台灣台北
    地方法院裁定准予強制執行在案（台灣台北地方法院以９５
    年度票字第８９５９７號裁定、９５年度抗字第６３７號裁
    定確定），另面額５００００元及１３００００元之二張支
    票票款部分，亦經台灣板橋地方法院板橋簡易庭民事簡易判
    決勝訴在案（台灣板橋地方法院板橋簡易庭９５年度板簡字
    第１４３１號民事簡易判決），本件最高限額抵押權所擔保
    之債權，確實存在，並無原告所指無效情事。又，由前述原
    告借款過程以觀，明確可知其就何時借款以及借款數額，均
    係事先決定後再通知代書丙○○辦理相關事宜，故代書丙○○僅是原告意思表示之執行機關，難謂為其代理人。退萬步
    言，縱認代書丙○○同時為原、被告之代理人，惟原、被告
    均已許諾代書丙○○為彼等處理貸放款事宜；且代書丙○○
　　之行為，乃係專為雙方履行債務之法律行為，並不會造成雙
　  方利益衝突，從而，該行為顯非民法第１０６條禁止之對象
    。此外，應附加說明的是，民法第１０６條禁止雙方代理之
    目的在於保護本人之權益，其既非為保護公益而設，亦非強
    行規定，縱有違反亦非無效（最高法院８５年台上字第１０
    ６號判決、最高法院８６年台上字第３８３４號判決參照）
    。原告抗辯代書丙○○因違反民法第１０６條之規定，該消
    費借貸及抵押權設定均無效云云，洵屬無稽等語。並聲明：
    原告之訴駁回。
四、下列為兩造不爭執之事項，復有原告所有如附表所示不動產
    之土地、建物登記謄本、台中市中山地政事務所９４年１０
    月２４日收件系爭抵押權設定登記申請書、代書丙○○簽收
    原告證件書據、本票影本一張、支票及其退票理由單影本各
    二張、轉帳收執聯影本一張、代書丙○○台北縣地政士開業
    執照影本一張等在卷可稽，並經本院依職權向台中市中山地
    政事務所調閱系爭抵押權設定登記申請書原件，且調閱本院
    ９５年度拍字第５８８號及９５年度執字第５７９６１號拍
    賣抵押物民事聲請事件及強制執行卷宗查證，堪信為真實，
    故採為本件判決之基礎事實：
    1.原告所有如附表所示之不動產上，設定有第二順位最高限
      額７０００００元抵押權，台中市中山地政事務所收件年
      期９４年１０月２４日、普字第３４９６２０號、登記日
      期９４年１０月３１日、權利人為被告戊○○、義務人兼
      債務人為原告丁○○、存續期間自９４年８月１日起至１
      ０４年７月３１日止。
    2.原告於９４年８月１５日偕同乙○○至永通地政士事務所
      ，原告交付如附表所示土地所有權狀二件、建物所有權狀
      一件及印鑑證明二件予代書丙○○，代書丙○○於扣除利
      息及手續費後，交付予原告１９５８００元借款，原告開
      立面額２２００００元之本票一紙予代書丙○○。
    3.被告持有面額５００００元之支票，係乙○○向原告借票
      而由原告所簽發，代書丙○○於９４年９月１９日在扣除
      利息及手續費後，將４４０００元匯入原告於玉山銀行開
      立之0000000000000帳戶中。
    4.被告持有面額１３００００之支票，係乙○○向原告借票
      而由原告所簽發。
    5.被告執有前述本票一張及支票二張，主張最高限額抵押權
      所擔保債權額確定為本金４０００００元及遲延利息、違
      約金等，於９５年４月１７日具狀聲請法院拍賣抵押物以
      資受償，本院於９５年５月２２日以９５年度拍字第５８
      ８號民事裁定：「相對人（即本件原告）所有如附表所示
      之不動產准予拍賣」。該拍賣抵押物民事裁定確定後，被
      告執以聲請強制執行（本院９５年度執字第５７９６１號
      ）。
    6.代書丙○○為領有台北縣地政士開業執照之地政士，設立
      永通地政士事務所執行業務。
五、原告主張伊並不認識被告，彼此間無債權債務關係及抵押權
    設定之合意，代書丙○○私自從中以原持有原告交付其向銀
    行辦理轉增貸之資料，假借其母親即被告戊○○名義，以偽
    造文書方式，來達到對原告所有如附表所示不動產為最高限
    額７０００００元抵押權之設定及拍賣等不法行為云云。惟
    此經被告否認，並以前揭情詞置辯。則原告就系爭最高限額
    ７０００００元抵押權，係代書丙○○假借被告名義私自不
    法辦理設定登記之有利於己之事實，應先負舉證之責任（民
    事訴訟法第２７７條前段）。
    經查：(1)原告於９４年８月１５日偕同乙○○至永通地政士
    事務所，原告交付如附表所示土地所有權狀二件、建物所有
    權狀一件及印鑑證明二件予代書丙○○，代書丙○○於扣除
    利息及手續費後，交付予原告１９５８００元借款，原告開
    立面額２２００００元之本票一紙予代書丙○○；被告持有
    面額５００００元之支票，係乙○○向原告借票而由原告所
    簽發，代書丙○○於９４年９月１９日在扣除利息及手續費
    後，將４４０００元匯入原告於玉山銀行開立之00000
    00000000帳戶中；被告持有面額１３００００之支
    票，係乙○○向原告借票而由原告所簽發，以上為兩造不爭
    執之事實。證人乙○○到庭亦結證稱：「因為丙○○是代書
    ，所以我才介紹丁○○給丙○○做銀行轉增貸．．．我有向
    丁○○借了二張票，一張５萬，一張１３萬，我拿了這二張
    票跟丙○○借錢，我沒有在票上背書．．．我是有向丙○○
    說明，廖小姐可以保證，因為廖小姐就是要向銀行貸款，如
    果錢貸下來，可以從裡面扣」等語在卷（見本院９５年１２
    月２６日言詞辯論筆錄）。被告訴訟代理人即代書丙○○亦
    說明「本人丙○○係抵押權人即債權人戊○○之代理人，代
    理其處理丁○○之借款及抵押權設定事宜」，並將本件借款
    事實經過書面說明在卷可參。可知原告係偕同或透過乙○○
    委請代書丙○○借款，原告與借款債權人即俗稱金主之被告
    戊○○間，雖然彼此不知對方，經由代書丙○○成立借貸關
    係，而為借貸契約之當事人，此亦為社會上常見之金錢往來
    形式，原告既以自身名義簽發票據向被告借款，為保障債權
    人債權之實現，將債務人即原告所持交之不動產權狀設定抵
    押，亦合乎常情。是原告徒以伊並不認識被告，即謂彼此間
    並無債權債務關係及抵押權設定之合意云云，實非無疑。(2)
    原告雖聲請訊問證人即新竹商銀台第一個人金融中心襄理甲○○，惟證人甲○○到庭結證稱：「我只知道丁○○小姐是
    要辦理房貸轉增貸，至於她們（指原告與被告）之間有無借
    貸我不清楚。時間應該是在９４年，詳細日期我不記得了，
    地點是在丙○○的代書事務所，當時丁○○有寫貸款申請書
    ，並提供她的身分證、銀行往來存摺、不動產權狀影印本給
    我，沒有提供給我印鑑證明，向銀行貸款不需要印鑑證明，
    我回銀行後整理送件，送件結果是沒有通過，因為廖小姐有
    信用瑕疵，她繳款不正常，一般這種情形下銀行是不會接受
    申請貸款。我們有通知丁○○，申貸沒有通過，原告並沒有
    表示什麼」等語在卷（見本院９５年１２月２６日言詞辯論
    筆錄）。是證人甲○○之上述證詞，僅得說明原告曾委請代
    書丙○○辦理銀行房貸轉增貸及申貸沒有通過之事實，實無
    從僅單憑此遽指代書丙○○假借被告名義私自不法辦理系爭
    抵押權之設定登記。原告另請求補訊證人乙○○９４年８月
    １５日丙○○有無偷蓋原告印章在系爭抵押權設定契約書上
    ，證人乙○○亦結證稱：「我沒有親眼看到事情，我沒有辦
    法答覆，但是丙○○交代我的事情我都有傳達給丁○○」等
    語在卷（見本院９５年１２月２６日言詞辯論筆錄），亦無
    從資為原告何有利之認定。(3)至原告雖對被告及丙○○提起
    偽造文書、背信等刑事告訴，惟刑事告訴乃告訴人之告訴，
    係以使被告受刑事訴追為目的，其陳述是否與事實相符，尚
    待其他證據審認，原告所為刑事告訴本身不得作為原告主張
    之有利認定。況且，原告對被告及丙○○提起之刑事告訴，
    經台灣板橋地方法院檢察署檢察官查證結果，均核與被告辯
    解內容相符，業經偵查終結，於９５年１２月２１日為不起
    訴處分在案，此有該不起訴處分書（台灣板橋地方法院檢察
    署檢察官９５年度偵字第２８４０６號不起訴處分書）在卷
    可稽，亦無從據此資為原告有利之認定。此外，原告復未能
    提出其他積極證據以實其說，片面指訴系爭抵押權係代書丙○○假借被告名義私自不法辦理設定登記云云，自無足採信
    。
六、原告另主張系爭抵押權違反抵押權之從屬性及代書丙○○違
    反民法第１０６條雙方代理之規定而無效云云。經查原告係
    偕同或透過乙○○委請代書丙○○借款，原告與借款債權人
    即俗稱金主之被告戊○○間，雖然彼此不知對方，經由代書
    丙○○成立借貸關係，而為借貸契約之當事人，已如前述。
    本件爭執者為最高限額抵押，此與一般抵押不同，「所謂最
    高限額之抵押契約，係指所有人提供抵押物，與債權人訂立
    在一定金額之限度內，擔保現在已發生及將來可能發生之債
    權之抵押權設定契約而言。此種抵押權所擔保之債權，除訂
    約時已發生之債權外，即將來發生之債權，在約定限額之範
    圍內，亦為抵押權效力所及」、「最高限額抵押權人既聲請
　　裁定拍賣抵押物，足見其已有終止與債務人間往來交易之意
　  思，最高限額抵押權所擔保之債權，其流動性隨之喪失，亦
    即該抵押權所擔保者，由不特定債權變為特定債權，該抵押
    權與擔保債權之結合狀態隨之確定，此時該最高限額抵押權
    之從屬性即與普通抵押權相同」，最高法院著有６６年度台
    上字第１０９７號判例、９５年台上字第５９６號裁判可參
    。被告執有前述本票一張及支票二張，主張最高限額抵押權
    所擔保債權額確定為本金４０００００元及遲延利息、違約
    金等，於９５年４月１７日具狀聲請經本院於９５年５月２
    ２日以９５年度拍字第５８８號准予拍賣抵押物以資受償，
    此有該拍賣抵押物民事裁定在卷可稽。本件最高限額抵押權
    人即被告聲請裁定拍賣抵押物，係以約定限額範圍內已發生
　  之債權行使抵押權，該抵押權所擔保者，由不特定債權變為
　  特定債權，該抵押權與擔保債權之結合狀態隨之確定，此時
    該最高限額抵押權之從屬性即與普通抵押權相同，並無原告
    所稱違反抵押權從屬性之情事。再者，民法第１０６條明文
　  規定：「代理人非經本人之許諾，不得為本人與自己之法律
  　行為，亦不得既為第三人之代理人，而為本人與第三人之法
    律行為。但其法律行為，係專履行債務者，不在此限。」是
    關於自己代理及雙方代理之禁止，代理人如係經本人之許諾
    或其法律行為，係專履行債務者，不在此限。換言之，代理
    人經本人之許諾或其法律行為，係專履行債務者，即不受自
    己代理及雙方代理之禁止，而得為合法之自己代理或雙方代
    理。本件原告與借款債權人即俗稱金主之被告戊○○間，雖
    然彼此不知對方，係經由代書丙○○成立借貸關係，而為借
    貸契約之當事人，姑勿論原、被告許諾代書丙○○為彼等處
    理貸放款事宜，代書丙○○之行為，乃係專為雙方履行債務
　　之法律行為，不致造成雙方利益衝突，並非民法第１０６條
  　禁止之對象。原告此部分之主張，容屬法律上之誤解，尚難
    採憑。
七、綜上所述，兩造間存有借貸及票據法律關係，系爭最高限額
    抵押權之設定並無違反抵押權之從屬性或雙方代理之情事，
    則原告主張系爭抵押權不存在，請求確認原告與被告間如附
    表所示之不動產於９４年１０月３１日登記、收件字號為台
    中市中山地政事務所０９４普字第３４９６２０號權利價值
    最高限額７０００００元存續期間自９４年８月１日起至１
    ０４年７月３１日止之抵押權不存在，被告應將上開抵押權
    設定登記辦理塗銷，即無理由，不應准許。
八、本案論證已臻明確，兩造其餘主張陳述及所提證據暨攻繫防
    禦方法，經本院審酌後，認為均與本案判斷結果無影響，毋
    庸一一論列，附此敘明。
九、訴訟費用負擔之依據：民事訴訟法第７８條。
中　　華　　民　　國　　96　　年　　2　　月　　16　　日
                  民事第二庭    法  官  許冰芬
正本係照原本作成。
如對本判決上訴，須於判決送達後20日內向本院提出上訴狀。
中　　華　　民　　國　　96　　年　　2　　月　　16　　日
                                書記官  陳其良
